ACORDAO-COMPLETO-2548479

ACÓRDÃO 5469/2022 ATA 32/2022 - SEGUNDA CÂMARA

VISTOS, relatados e discutidos estes autos de pensão militar, em que se aprecia pedido de reexame interposto por Débora Garcia Trigueiros Macedo contra o Acórdão 12380/2021-TCU-Segunda Câmara, que considerou ilegal e negou registro ao respectivo benefício, instituído por Paulo Sérgio da Silva Macedo.
ACORDAM os Ministros do Tribunal de Contas da União, reunidos em Sessão da Segunda Câmara, diante das razões expostas pelo Relator, em:
9.1. nos termos do art. 48 da Lei 8.443/1992, conhecer do pedido de reexame, para, no mérito, negar-lhe provimento;
9.2. dar ciência deste Acórdão à recorrente e à Diretoria de Administração de Pessoal do Comando da Aeronáutica, informando que o teor integral desta deliberação poderá ser obtido no endereço eletrônico www.tcu.gov.br/acordaos.

Pedido de reexame  interposto pela Sra. Débora Garcia Trigueiros Macedo, beneficiária, na condição de viúva, da pensão militar instituída pelo Sr. Paulo Sérgio da Silva Macedo, ex-militar da Aeronáutica, contra o Acórdão 12.380/2021TCU2ª Câmara.

Segunda Câmara

Comando da Aeronáutica.

3. Interessados/Responsáveis/Recorrentes:
3.1. Interessados: Centro de Controle Interno da Aeronáutica; Debora Garcia Trigueiros Macedo (XXX.837.467-XX).
3.2. Recorrente: Debora Garcia Trigueiros Macedo (XXX.837.467-XX).

13.1. Ministros presentes: Bruno Dantas (Presidente), Aroldo Cedraz e Antonio Anastasia (Relator).

ACORDAO-COMPLETO-2555298

Acórdão 6498/2022 - Segunda Câmara

ANTONIO ANASTASIA

Ministro Aroldo Cedraz.

Trata-se de pedido de reexame interposto por Débora Garcia Trigueiros Macedo (peças 32 a 41) , contra o Acórdão 12380/2021-TCU-Segunda Câmara (peça 14) , relator Ministro Aroldo Cedraz, que considerou ilegal e negou registro à pensão militar instituída por Paulo Sérgio da Silva Macedo.
2.	Reproduzo a seguir, com ajustes de forma, a instrução conclusiva lavrada no âmbito da Secretaria de Recursos, cujas conclusões foram endossadas pela direção da unidade e pelo Ministério Público de Contas, na pessoa do Procurador Júlio Marcelo de Oliveira (peças 51 a 53) :
"INTRODUÇÃO
1.	Trata-se de pedido de reexame (peças 32-41) interposto pela Sra. Débora Garcia Trigueiros Macedo, beneficiária, na condição de viúva, da pensão militar instituída pelo Sr. Paulo Sérgio da Silva Macedo, ex-militar da Aeronáutica, contra o Acórdão 12380/2021-TCU-Segunda Câmara (peça 14) .
1.1.	A deliberação recorrida apresenta o seguinte teor:
VISTOS, relatados e discutidos estes autos em que se analisa ato de concessão de pensão militar emitido pelo Comando da Aeronáutica;
ACORDAM os ministros do Tribunal de Contas da União, reunidos em sessão da 2ª Câmara, ante as razões expostas pelo relator e com fundamento nos arts. 71, inciso III, da Constituição Federal, 1º, inciso V, 39, inciso I, da Lei 8.443/1992, 1º, inciso VIII, 259, inciso I, e 260, § 1º, do Regimento Interno, em:
9.1. considerar ilegal o presente ato de concessão de pensão militar, e negar-lhe o registro;
9.2. dispensar a devolução dos valores indevidamente recebidos, com base no Enunciado 106 da Súmula da Jurisprudência do TCU;
9.3. determinar ao Comando da Aeronáutica que:
9.3.1. faça cessar os pagamentos decorrentes do ato impugnado, comunicando ao TCU, no prazo de 15 (quinze) dias, as providências adotadas, nos termos do art. 262, caput, do Regimento Interno do TCU;
9.3.2. informe à interessada que, no caso de não provimento de recursos eventualmente interpostos, deverão ser repostos os valores recebidos após a ciência deste acórdão pelo Comando da Aeronáutica;
9.3.3. esclareça a Débora Garcia Trigueiros Macedo quanto ao direito de opção pelos benefícios legalmente acumuláveis, já que, nos termos do art. 29 da Lei 3.765/1960, só é permitida a acumulação de uma pensão militar com outro benefício oriundo de outro regime;
9.3.4. esclareça à unidade de origem, com supedâneo no art. 262, § 2º, do Regimento Interno, que a concessão considerada ilegal poderá prosperar mediante a emissão e o encaminhamento a este Tribunal de novo ato concessório, escoimado das irregularidades apontadas nestes autos;
9.3.5. comunique à interessada o teor do presente acórdão, encaminhando ao TCU, no prazo de 30 (trinta) dias, comprovante da respectiva data de ciência, nos termos do art. 4º, § 3º, da Resolução-TCU 170/2004 (grifos acrescidos) .
HISTÓRICO
2.	Identificou-se que a Sra. Débora Garcia Trigueiros Macedo, além da pensão militar em testilha, acumula mais uma aposentadoria por tempo de contribuição (coordenadora pedagógica) e outra aposentadoria por tempo de contribuição (professora do ensino fundamental) , ambas do município do Rio de Janeiro/RJ em desacordo com os incisos I e II do art. 29 da lei 3.765/60.
2.1.	Essa situação está em desalinho à MP 2.215-10/2001, a qual permite a acumulação de uma pensão militar com proventos de disponibilidade, reforma, vencimentos ou aposentadoria, ou de uma pensão militar com a de outro regime, observado o disposto no art. 37, inciso XI, da Constituição Federal.
2.2.	De fato, a Lei 3.765/1960, alterada pela MP 2.215-10/2001, vigente na data do óbito do militar, em 22/11/2012, disciplina a possibilidade de acumulação da pensão militar nos termos seguintes: 
"Art. 29 - É permitida a acumulação: 
I - de uma pensão militar com proventos de disponibilidade, reforma, vencimentos ou aposentadoria;
II - de uma pensão militar com a de outro regime, observado o disposto no art. 37, inciso XI, da Constituição Federal."
2.3.	A jurisprudência deste Tribunal (a exemplo dos Acórdão 12450/2018-TCU-Primeira Câmara, 8721/2017 e 3653/2011-TCU-2ª Câmara e 2365/2018-TCU-Plenário) é firme no sentido de que o disposto no artigo acima citado "permite a acumulação de duas pensões militares ou de uma pensão militar com vencimentos ou benefício previdenciário decorrente de um único cargo civil, sejam estes últimos vinculados ao Regime Próprio de Previdência de Servidores Públicos ou ao Regime Geral da Previdência Social". 
2.4.	Assim, considerando que a interessada, além da pensão em reexame, acumulava mais duas aposentadorias, ambas no âmbito do município do Rio de Janeiro/RJ, o ato de pensão em testilha (peça 9) foi considerado ilegal.
ADMISSIBILIDADE
3.	Reitera-se o exame de admissibilidade contido na peça 42 do SAR/Serur, em que se propôs o conhecimento do recurso interposto, nos termos do artigo 48 da Lei 8.443/1992, c/c os artigos 285 e 286, parágrafo único, do RI/TCU, suspendendo-se os efeitos dos subitens 9.1, 9.3, 9.3.1, 9.3.3 e 9.3.4 do Acórdão 12380/2021-TCU-Segunda Câmara. Observa-se que o Excelentíssimo Senhor Ministro Raimundo Carreiro, mediante despacho de peça 45, concordou com a análise desta unidade técnica.
MÉRITO
4. Delimitação
4.1	Constitui objeto do presente recurso definir se é possível acumular dois benefícios previdenciários, no âmbito do município do Rio de Janeiro, com uma pensão militar.
5. Da acumulação
5.1.	A recorrente aduz que é possível a acumulação de duas aposentadorias custeadas pelo município do Rio de Janeiro, acrescidas da pensão militar em reexame, com base nos seguintes argumentos:
5.2.	 A matrícula nº 10/017648-7 de Débora Garcia Trigueiros Macedo refere-se a APOSENTADORIA COMO Especialista em Educação, Licenciatura Plena, Classe Especial, conforme publicação em DO do Município do Rio de Janeiro Ano XX, Nº 114, Rio de Janeiro, Quarta-feira, 30 de agosto de 2006, fls.19, conforme processo 07/031.140/2006, Portaria nº 746. 
5.3.	A matrícula 10/104.147-4 de Débora Garcia Trigueiros Macedo refere-se a APOSENTADORIA como Professor II, Classe C, Nível 7, conforme publicação em DO do Município do Rio de Janeiro Ano XXXI, Nº 153, Sexta-feira, 27 de outubro de 2017, fls.18, conforme processo 07/03/001.600/2017, Portaria nº 1113., COORDENADORIA DE RECURSOS HUMANOS ATOS DA COORDENADORA, PORTARIA E/SUBG/CRH "P" DE 26 DE OUTUBRO DE 2017, nos termos dos artigos 6º, incisos I, II, III e IV da Emenda Constitucional nº 41/2003.
5.4.	Assim, é fato que a Requerente teve deferido pelo Comando da Aeronáutica o recebimento de pensão militar por morte do marido, bem como que recebe duas aposentadorias oriundas do exercício do cargo de carreira de professor junto ao Município do Rio de Janeiro.
5.5.	A Constituição Federal permite a acumulação remunerada de cargos públicos de professor, logo, se a requerente cumpriu os requisitos de horários, tempos de contribuição e de serviço no Município do Rio de Janeiro, o fez sob a garantia constitucional do art. 37, inciso XVI, alínea "a", da Lei Maior.
5.6.	Se ilegalidade houvesse, ad argumentandum tantum, a prescrição já teria fulminado o direito do Município do Rio de Janeiro, diante da concessão de 2006, sendo que o deferimento da aposentadoria no cargo de Professor II, Classe C, Nível 7, matrícula 10/104.147-4 constitui ato jurídico perfeito e acabado; caso contrário, estaríamos diante de hipótese de enriquecimento ilícito, decorrente das contribuições previdenciárias recebidas e da não concessão de aposentadoria, por parte do Município do Rio de Janeiro.
Análise:
5.7.	Não se discute aqui a legalidade da concessão de duas aposentadorias no âmbito do município do Rio de Janeiro, mas, isto sim, a acumulação dos referidos dois benefícios com uma pensão militar federal. 
5.8.	De fato, não se pode relegar ao oblívio a lição de Hely Lopes Meirelles:
Na Administração Pública não há liberdade nem vontade pessoal. Enquanto na administração particular é lícito fazer tudo que a lei não proíbe, na Administração Pública só é permitido fazer o que a lei autoriza. A lei para o particular significa "pode fazer assim"; para o administrador público significa "deve fazer assim" (in Direito Administrativo Brasileiro, 33ª ed., São Paulo: Malheiros Editores, 2007, p. 87-88) .
5.9.	Assim, deve-se observar que a Lei 3.765/1960, alterada pela MP 2.215-10/2001, vigente na data do óbito do militar, em 22/11/2012, disciplina a possibilidade de acumulação da pensão militar nos termos seguintes: 
"Art. 29 - É permitida a acumulação: 
I - de uma pensão militar com proventos de disponibilidade, reforma, vencimentos ou aposentadoria;
II - de uma pensão militar com a de outro regime, observado o disposto no art. 37, inciso XI, da Constituição Federal."
5.10.	Vale repisar que a jurisprudência deste Tribunal (a exemplo dos Acórdão 12450/2018-TCU-Primeira Câmara, 8721/2017 e 3653/2011-TCU-2ª Câmara e 2365/2018-TCU-Plenário) é firme no sentido de que o disposto no artigo acima citado "permite a acumulação de duas pensões militares ou de uma pensão militar com vencimentos ou benefício previdenciário decorrente de um único cargo civil, sejam estes últimos vinculados ao Regime Próprio de Previdência de Servidores Públicos ou ao Regime Geral da Previdência Social". 
5.11.	É dizer: não é possível a acumulação de dois benefícios previdenciários, no âmbito do município do Rio de Janeiro, com uma pensão militar. Exsurge daí a motivação para a mantença do julgamento pela ilegalidade da pensão militar ora em reexame.
5.12.	Quanto à decadência administrativa, essa só é configurada quando o processo não é julgado após 5 anos contados de sua chegada ao TCU. 
5.13.	Pacificando de vez o tema, o STF fixou a seguinte tese de repercussão geral (tema 445) , no bojo no RE 636.553, de relatoria do Min. Gilmar Mendes:
Em atenção aos princípios da segurança jurídica e da confiança legítima, os Tribunais de Contas estão sujeitos ao prazo de 5 anos para o julgamento da legalidade do ato de concessão inicial de aposentadoria, reforma ou pensão, a contar da chegada do processo à respectiva Corte de Contas. (destacou-se) 
5.14.	Assim, como o ato em reexame foi enviado ao TCU apenas em 16/2/2017 (peça 9) e apreciado na Sessão da Segunda Câmara de 14/9/2021 (peça 14) , não há que se falar em decadência administrativa, nem em prescrição quinquenal, nem em obrigatoriedade de oitiva prévia da interessada.
5.15.	Nessa ordem de ideias, opina-se pela rejeição dos argumentos apresentados pela recorrente.
CONCLUSÃO
6.	Diante do exposto, conclui-se que não é possível a acumulação de dois benefícios previdenciários, no âmbito do município do Rio de Janeiro, com uma pensão militar e, por via de consequência, deve-se negar provimento ao presente pedido de reexame.
PROPOSTA DE ENCAMINHAMENTO
7.	Diante do exposto, com base no art. 48 da Lei n. 8.443/92, submete-se o presente processo à consideração superior, propondo-se: 
	a) conhecer do recurso e, no mérito, negar-lhe provimento;
	b) informar a recorrente e demais interessados do acórdão a ser proferido, destacando que o relatório e o voto que o fundamentam podem ser acessados por meio do endereço eletrônico www.tcu.gov.br/acordaos."
3.	É o Relatório.

Wagner Eduardo Dias Campos (227.159/OAB-RJ), Virginia Lucia Romualdo Cortez de Oliveira (128.310/OAB-RJ) e outros, representando Debora Garcia Trigueiros Macedo.

Procurador Júlio Marcelo de Oliveira.

PENSÃO MILITAR. COMANDO DA AERONÁUTICA. ACUMULAÇÃO IRREGULAR DE BENEFÍCIOS PREVIDENCIÁRIOS, EM DESACORDO COM O ART. 29 DA LEI 3.765/1960. ILEGALIDADE. NEGATIVA DE REGISTRO. PEDIDO DE REEXAME. RAZÕES INSUFICIENTES PARA ALTERAR A DECISÃO DE MÉRITO. NEGATIVA DE PROVIMENTO. COMUNICAÇÕES.

PENSÃO MILITAR (PMIL)

Secretaria de Recursos (Serur); Secretaria de Fiscalização de Integridade de Atos e Pagamentos de Pessoal e de Benefícios Sociais (Sefip).

Trata-se de pedido de reexame interposto por Débora Garcia Trigueiros Macedo (peças 32 a 41) , contra o Acórdão 12380/2021-TCU-Segunda Câmara (peça 14) , relator Ministro Aroldo Cedraz, que considerou ilegal e negou registro à pensão militar instituída por Paulo Sérgio da Silva Macedo.
2.	        A negativa de registro foi motivada pela percepção cumulativa de mais de dois benefícios previdenciários, em desacordo com o art. 29 da Lei 3.765/1960, com redação dada pela Medida Provisória 2.215-10, de 31/8/2021, verbis:
Art. 29.  É permitida a acumulação:  
I - de uma pensão militar com proventos de disponibilidade, reforma, vencimentos ou aposentadoria; 
II - de uma pensão militar com a de outro regime, observado o disposto no art. 37, inciso XI, da Constituição Federal.  
3.	Além da pensão militar em análise, a unidade técnica verificou que a Sra. Débora Garcia Trigueiros Macedo é beneficiária de duas aposentadorias por tempo de contribuição, uma referente ao cargo de professora do ensino fundamental e outra referente ao cargo de coordenadora pedagógica, ambas concedidas pelo Município do Rio de Janeiro/RJ. As informações foram prestadas pela Secretaria Municipal de Educação (peça 6) .
4.	        Presentes os requisitos de admissibilidade previstos no art. 48 da Lei 8.443/1992, cabe conhecer do recurso.
5.	 No mérito, acolho as análises e conclusões da Secretaria de Recursos (Serur) , endossadas pelo Ministério Público de Contas, no sentido de negar provimento ao pedido de reexame interposto pela recorrente.
6.	A jurisprudência do TCU é firme no sentido de que as aposentadorias concedidas pelos entes federativos são consideradas para fins dos limites dispostos no mencionado artigo 29 da Lei 3.765/1960, haja vista que, em se tratando de pensão civil, quer seja previdenciária quer seja estatutária, a acumulação de benefícios recebidos dos cofres públicos deve ser entendida de maneira restritiva. Nessa linha são os Acórdão 2365/2018-TCU-Plenário, relator Ministro Marcos Bemquerer Costa, e 4.613/2021-TCU-2ª Câmara, relator Ministro Raimundo Carreiro. Cabe destacar que o óbito do instituidor ocorreu em 22/11/2012, após a mencionada MP 2.215/2001, portanto considero ilegal a acumulação dos benefícios pensionais.
7.	Cabe destacar que não se está a discutir, nos presentes autos, a legalidade da acumulação, pela recorrente, das duas aposentadorias concedidas pelo Município do Rio de Janeiro. Entretanto, a vedação de acúmulo de benefícios prevista no art. 29 da Lei 3.765/1960 constitui barreira intransponível à legalidade de seu direito pensional, enquanto não cancelado um dos proventos.
8.	Os demais argumentos trazidos pela Sra. Débora Garcia Trigueiros Macedo foram devidamente analisados e refutados pela unidade técnica, conforme as razões apresentadas no Relatório, incorporadas aos fundamentos deste Voto. 
	       Do exposto, VOTO por que seja aprovado o Acórdão que ora submeto a este Colegiado.
TCU, Sala das Sessões, em 13 de setembro de 2022.
ANTONIO ANASTASIA 
Relator